臺灣高等法院刑事判決
108年度上易字第2552號
上  訴  人  臺灣臺北地方檢察署檢察官
被      告  陳致惟


選任辯護人  李菁琪律師
            林俊儒律師
上列上訴人因被告違反毒品危害防制條例案件，不服臺灣臺北地
方法院108年度易字第905號，中華民國108年11月7日第一審判決
（起訴案號：臺灣臺北地方檢察署108年度偵字第15642號），提
起上訴，本院判決如下：
   主  文
上訴駁回。
    理  由
一、公訴意旨略以：被告陳致惟明知不得非法持有第二級毒品大
    麻，竟基於持有第二級毒品大麻之犯意，於民國108 年4 月
    5 日凌晨5 時1 分許前某時，向真實姓名年籍不明之人，取
    得含有第2級毒品大麻主要成分四氫大麻酚之卡族笛（下稱
    「上開卡族笛」）1支後，即持有之。嗣於108 年4 月5 日
    凌晨5 時1 分許，在臺北市大安區忠孝東路與敦化南路口，
    遭警盤查，經其同意後搜索，而為警扣得上開卡族笛1支。
    因認被告涉犯毒品危害防制條例第11條第2 項之持有第二級
    毒品罪嫌。
二、證據能力之說明：
    按刑事訴訟法基於證據裁判主義及嚴格證明法則，明定得以
    作為認定犯罪事實存否之依據者，以有證據能力之證據為限
    。而「傳聞排除法則」中所謂被告以外之人於審判外之陳述
    無證據能力，係針對證據目的在於證明犯罪事實爭點（issu
    e on fact）之證據資格而言，若證據之目的僅係作為「彈
    劾證據憑信性或證明力」之用（issue on credibility），
    旨在減損待證事實之成立或質疑被告或證人陳述之憑信性者
    ，其目的並非直接作為證明犯罪事實成立存否之證據，則無
    傳聞排除法則之適用，此即英美法概念所稱「彈劾證據」（
    impeachment evidence），日本刑事訴訟法第328 條亦已就
    此項「彈劾證據」予以明文規定，基於刑事訴訟發現真實及
    公平正義之功能，於我國刑事訴訟上亦應有其適用。故於審
    判期日證人所為陳述與審判外之陳述相異時，仍可提出該證
    人先前所為自我矛盾之陳述，用來減低其在審判時證言之證
    明力，此種作為彈劾證據使用之傳聞證據，因非用於認定犯
    罪事實之基礎，不受傳聞法則之拘束。因此，被告以外之人
    於審判外之言詞或書面陳述，雖不得以之直接作為證明犯罪
    事實存否之證據，但非不得以之作為彈劾證據，用來爭執或
    減損被告、證人或鑑定人陳述之證明力，最高法院98年度台
    上字第2079號、第2896號、第4029號判決意旨參照。本件以
    下其餘所引有關上揭被告以外之人於審判外之言詞及書面陳
    述，均非直接證明犯罪事實存否之證據，依前開判決意旨，
    皆不受證據能力規定及傳聞法則之限制。
三、按犯罪事實應依證據認定之，無證據不得認定犯罪事實，刑
    事訴訟法第154 條第2 項定有明文。又認定犯罪事實所憑之
    證據，雖不以直接證據為限，間接證據亦包括在內，然而無
    論直接或間接證據，其為訴訟上之證明，須於通常一般之人
    均不致有所懷疑，而得確信其為真實之程度者，始得據為有
    罪之認定，倘其證明尚未達到此一程度，而有合理之懷疑存
    在時，事實審法院在心證上無從為有罪之確信，自應為無罪
    之判決，最高法院76年台上字第4986號判例意旨參照。刑事
    訴訟法第161 條第1 項規定：檢察官就被告犯罪事實，應負
    舉證責任，並指出證明之方法；因此，檢察官對於起訴之犯
    罪事實，應負提出證據及說服之實質舉證責任。倘其所提出
    之證據，不足為被告有罪之積極證明，或其指出證明之方法
    ，無從說服法院以形成被告有罪之心證，基於無罪推定之原
    則，自應為被告無罪判決之諭知，最高法院92年台上字第12
    8 號著有判例足資參照。  
四、檢察官認被告陳致惟涉犯毒品危害防制條例第11條第2 項之
    持有第二級毒品罪嫌，係以：被告於偵查中之供述、上開卡
    族笛及交通部民用航空局航空醫務中心108 年4 月17日航藥
    鑑字第0000000號鑑定書為其論據。訊據被告陳致惟固不否
    認被告於108年4月5日凌晨5時1分許，搭乘UBER，在臺北市
    大安區忠孝東路與敦化南路口，為警盤查，經搜索扣得上開
    卡族笛，上開卡族笛經鑑定含大麻主要成分四氫大麻酚等情
    ，惟堅決否認有何持有第二級毒品大麻之犯意，辯稱：「我
    不知道上開卡族笛上有大麻殘渣，上開卡族笛是日本客戶送
    我的紀念品，無持有毒品犯意，洵無持有第二級毒品犯行。
    」等語。經查：
  ㈠被告於108 年4 月4 日晚間某時搭機抵達臺灣桃園機場後，
    於同月5 日凌晨5 時1 分許搭乘UBER，在臺北市大安區忠孝
    東路與敦化南路口遭警盤查，經搜索後為警扣得上開卡族笛
    ，且上開卡族笛經鑑定含大麻主要成分四氫大麻酚等情，業
    經被告於警詢、偵查及原審、本院審理時供述在卷，核與證
    人即值勤員警郭峻良、李俊諺於偵查中證述綦詳（見偵卷第
    63、64頁），復有被告入出境資訊連結作業資料、交通部民
    用航空局航空醫務中心108年4月17日航藥鑑字第0000000號
    鑑定書存卷可參（見偵卷第42、67頁），並有扣案之上開卡
    族笛可佐，足信為真實。
  ㈡經原審勘驗被告經值勤員警盤查、搜索扣得上開卡族笛之蒐
    證錄影影片之勘驗結果略以：「拍攝地點為臺北市大安區忠
    孝東路與敦化南路口。畫面為馬路旁，被告正接受員警臨檢
    。影片時間為108 年4 月5 日，以下所指影片時間均以畫面
    右下方時間軸為準。4 時46分58秒：員警提著被告行李袋到
    馬路旁檢查。4 時47分5秒：員警以手機照亮行李，被告取
    出行李袋內一包裝在袋子內的物品。員警：你是有買菸草回
    來？被告：對啊，裡面都是這個菸彈啊！被告自行李袋內取
    出一長方形紫色盒子交給員警。員警：看一下。員警：沒關
    係，你一樣一樣，我們檢查一下。被告：好。4時47分10秒
    ：員警將紫色盒子裝回原本的袋子內。4 時47分14秒：員警
    自行李袋中再取出一灰白色長方形盒子。員警：我稍微拿出
    來一下哦。4 時47分17秒：員警將取出的灰白色長方形盒子
    也放入裝紫色盒子的袋子中。4 時47分45秒：員警持續查看
    行李袋內裝物，另一名員警與被告閒聊，被告表示去日本出
    差。4 時50分59秒：員警自行李袋中取出一深色的小型長方
    體，並拿近自己2 至3 次後，將物品湊近另一名員警。員警
    ：應該是這個吧？4 時51分23秒：員警：你在日本的時候有
    用大麻就對了？被告點頭。員警：好，瞭解。4 時51分52秒
    ：查看完被告行李後，員警將物品逐一塞回行李袋中。員警
    ：有聞到類似的味道。14時52分49秒：一名持指揮棒和圓筒
    狀物品的員警，走向被告。員警：這大麻菸斗吧？4 時52分
    53秒：被告：這是樂器，給我一下好不好？讓我試一下。員
    警：這都是煙。4 時53分2秒：手持指揮棒的員警將手中金
    屬色物品即上開卡族笛放在自小客車頂。員警：來來，等一
    下來，不要動，你說這個是樂器對不對？那這個勒？4 時53
    分11秒：被告自車頂拿下金屬色物品，放入口中吹出聲響。
    被告：這是卡族笛。員警：好，等一下、等一下。員警：沒
    關係，你先放著，先放著好不好？4 時53分19秒：員警拉著
    被告的手，將上開卡族笛放回車頂。4 時53分21秒：持指揮
    棒的員警左手拿一圓筒狀物品，倒出裡頭的錫箔紙後，將錫
    箔紙靠近自己。員警：這都大麻味。4 時55分11秒：站在自
    小客車尾的員警，將方才的圓筒狀物品靠近自己。員警：那
    票人自己在用對不對？4 時55分13秒：被告：對，所以我搞
    不好也有吸到，我現在。4 時55分59秒：持圓筒狀物品員警
    ：他給你那一個，其他都沒有給你？被告：我不敢帶東西回
    來就這個原因，我知道臺灣違法的。員警：日本也違法？被
    告：對啊，所以他們就是…公司也沒關係，所以。4 時56分4
    4秒：一名蹲在地上的員警站起來，手裡拿著上開卡族笛。
    被告：那是簧片，那是樂器的簧片。員警：他們用這個抽是
    不是？那個是吹的嗎？被告：對，那是樂器的簧片，對。員
    警：對啊，有味道啊！被告：那個就是他們送我的啊！4 時
    57分24秒：2 名員警均站起來，查看上開卡族笛。員警：那
    上面有。員警：味道很重。4 時57分48秒：2 名員警持續查
    看上開卡族笛員警：這裡面有草，你這邊，他拿這個，他應
    該有邊抽邊用對不對？被告點頭。員警：我們可以驗驗看，
    我這個有，你還是要跟我回去派出所。4 時58分26秒：員警
    打開白色圓形小盒，以手電筒查看內容物。員警：連這個也
    都是味道啊，這個也是軋在裡面的嘛，放在裡面的嘛，對不
    對？4 時58分38秒：員警取出工具，準備檢驗上開卡族笛。
    4 時59分11秒：員警：一直飄出來的這個情況就是奇怪的，
    就是表示說它裡面有沾到些微的草類一些東西。被告：我這
    樣會怎麼樣？員警：你有沒有抽？被告：我在那邊一定會吸
    到。員警：那你就只好坦白說明了。5 時0分35秒：員警持
    檢測工具查看檢驗，被告上前查看。員警：你看他這個很明
    顯嘛，他這邊、他這裡，綠色的草，有綠色的葉子這個就是
    。5 時0分43秒：被告：那我是不是要擔心我會怎麼樣？員
    警：因為這個是，這個我會把他認定說是沾有，沾有，如果
    說真的是的話，我會把他認定說是沾有大麻菸草的樂器。這
    個是因為他們在吹的時候，可能他那個葉子有跑到上面去，
    我認定說他有沾有而已，但是如果你是吸食的話。被告：我
    當下他們整個房間，我一定真的吸到了。員警：對啊，那你
    只能就是變成說，你要變成說你有那個啊，吸食二級毒品的
    問題。」等語，有原審勘驗筆錄及擷圖畫面存卷供參（見原
    審卷第50至58、67至187頁）。
  ㈢依前開勘驗結果可知，被告於影片時間4 時51分23秒時即向
    員警坦承其在日本有施用第二級毒品大麻，是被告對於其曾
    施用第二級毒品大麻之事實，並無否認卸責之情形，而於影
    片時間4 時52分49秒員警搜索取得上開卡族笛時，被告則表
    示上開卡族笛為樂器，並當場示範吹奏之方式。衡情被告既
    已承認於日本施用第二級毒品大麻之事實，倘其知悉上開卡
    族笛內有施用過之大麻殘渣，應無故意掩飾否認之理。從而
    ，依被告於查得上開卡族笛之際之反應表現，已難認定被告
    知悉上開卡族笛為大麻吸食器，且其內有大麻殘渣存在。
  ㈣觀諸員警於扣得上開卡族笛時，就上開卡族笛所拍攝之特寫
    照片（見偵卷第15頁），可見上開卡族笛之吹口雖有些微髒
    汙之處，但非明顯。衡情除有偵辦毒品案件經驗之檢警人員
    得以立即觀察知悉此髒汙為大麻殘渣外，一般人尚難憑肉眼
    觀察得知上開卡族笛吹口處卡有大麻殘渣。且依上開勘驗影
    片5 時0 分43秒畫面所示，可知員警於察覺上開卡族笛吹口
    上之大麻殘渣時，係判斷有人在吹奏上開卡族笛時，將大麻
    殘渣吹進上開卡族笛而沾附於吹口邊緣處。由此益徵上開卡
    族笛內之大麻殘渣甚為微量，一般人難以察覺。再依上開勘
    驗影片4 時52分49秒畫面所示，上開卡族笛原係包裝於一圓
    筒狀紙盒內。可見被告辯稱：「上開卡族笛是日本客戶送我
    的禮物，我不知道裡面有大麻殘渣。」等語，亦有可能。
  ㈤證人即當天查獲之員警李俊諺、郭峻良雖於偵查中證稱：「
    當天臨檢，攔下被告搭乘之自小客車後，裡面有飄散出濃濃
    的大麻氣味。」等語（見偵卷第63頁背面）。然被告於原審
    審理時供述：「我於108年4月4日晚間8、9時，在日本上飛
    機之前，以手捲煙之方式施用第二級毒品大麻1次。」等語
    （見原審卷第26頁），而被告於108年4月5日採尿檢體經以
    氣象層析質譜儀檢測結果為大麻代謝物陽性反應，且大麻代
    謝物濃度高達730ng/mL等情，有台灣尖端先進生技醫藥股份
    有限公司108年4月23日濫用藥物檢驗報告為憑（見偵卷第35
    頁）。是被告既甫施用完第二級毒品大麻，則員警所證稱聞
    得之大麻味究係自被告身上飄散而出，抑或為上開卡族笛上
    大麻殘渣之氣味，已難辨明。是尚難以上開證人李俊諺、郭
    峻良之證詞，遽以上開卡族笛散發出強烈之大麻氣味，即推
    定被告知悉上開卡族笛上沾附有大麻殘渣。
  ㈥觀諸上開卡族笛之照片（見偵卷第15頁），可見上開卡族笛
    上並無燒烤之痕跡，再依上開勘驗影片5時0分43秒畫面所示
    ，可知員警於察覺上開卡族笛吹口上之大麻殘渣時，係判斷
    有人在吹奏上開卡族笛時，將大麻殘渣吹進上開卡族笛而沾
    附於吹口邊緣處，而非以上開卡族笛為大麻之吸食器，況沾
    附在上開卡族笛吹口處卡之大麻殘渣，確屬尚不足以提供施
    用1 次之微量大麻殘渣。再參以被告於原審審理所供稱其係
    以點燃菸捲之方式吸聞大麻等語，綜合上情以觀，上開卡族
    笛應非施用大麻之吸食器，則被告雖曾於日本施用大麻，然
    其主觀上應無法知悉上開卡族笛上沾附有大麻殘渣。
  ㈦上開卡族笛上所沾附之大麻殘渣甚為微量，已如上述，衡情
    已難認被告有將其攜帶入境至我國之動機。酌以上開勘驗影
    片4時55分59秒所示，被告於員警詢問日本客戶有無贈與被
    告其他物品時，被告即當場表示：「我不敢帶東西回來就這
    個原因，我知道臺灣違法的。」等語，是依被告所述，亦難
    認其主觀上有預見上開卡族笛沾有大麻殘渣且對此情形亦不
    違背其本意之間接故意。從而，依上開事證，尚無從認定被
    告具有持有第二級毒品大麻之故意。
五、綜上所述，被告辯稱其不知上開卡族笛上有大麻殘渣，並無
    持有毒品犯意等語，並非全然無據，可以採信。檢察官所舉
    之證據，僅能客觀上證明被告持有卡族笛，然本件缺乏積極
    證據足認被告主觀上有預見上開卡族笛沾有大麻殘渣，自不
    能僅以被告客觀上持有沾有大麻殘渣之卡族笛，即遽認被告
    持有第二級毒品之犯行。檢察官所舉前開事證，經綜合評價
    調查證據之結果，認尚未達於通常一般之人均不致有所懷疑
    ，而得確信其為真實之程度，尚無法使本院形成被告有罪之
    心證，此外，復查無其他積極證據，足資證明被告有公訴意
    旨所指之持有第二級毒品犯行，自不能證明被告犯罪。
六、維持原判決及駁回上訴之理由：
    原審同此認定，認不能證明被告陳致惟犯罪，而諭知無罪，
    核無不合。檢察官上訴意旨略以：「㈠原判決認定上開卡族
    笛並無燒烤痕跡，並非施用大麻之吸食器等情，然其內之大
    麻如何認定為施用過之殘渣，原判決有認定事實未依證據。
    ㈡依上開勘驗結果可知，被告知悉在我國持有大麻是違法情
    事，顯現被告承認在日本地區有施用大麻之情事，並不足據
    以推論其自當因此坦承其他在我國境內將受刑事訴追之犯行
    ，原判決已告承認在日本施用之事實，繼而推論應無故意掩
    飾否認持有大麻之行為，有違反論理法則之嫌。㈢上開卡族
    笛之圓口處為共振部位，吹奏者係以口含住卡族笛扁平部位
    較寬之處，空氣則由另一端逸出，由員警蒐證錄影畫面中，
    被告示範吹奏方式可明瞭，原判決與員警以肉眼辨識，顯有
    誤會。況一般人施用大麻方式，或將大麻磨碎後，以紙捲製
    成菸捲後吸食，或透過煙斗、水煙斗、霧化器等器具吸食，
    換言之，一般大麻之施用方式，並無直接以口接觸大麻菸草
    之必要，因此原判決認定本件大麻為吹奏卡族笛而沾附於吹
    口邊緣，亦有誤會，由此亦徵查獲之大麻係由人為方式塗沾
    在卡族笛上。㈣被告於本案辯稱卡族笛為他人所贈，但此並
    無證據足以佐證。依蒐證錄影畫面以觀，上開卡族笛放置在
    圓筒狀盒內，並無任何包裝紙或黏貼、包裹之情，且當時置
    放於行李袋中，則該卡族笛放置情形如何為有利於被告認定
    ，原判決有理由不備之嫌。況如為禮物，如何可能將大麻塗
    沾在卡族笛上再轉送他人？被告在返國前，確有接觸、吸食
    大麻之行為，則被告亦有將大麻塗抹在卡族笛上夾帶回國之
    可能。原判決有認定事實未依證據之缺失。㈤再依蒐證錄影
    畫面，員警在搜索被告隨身行李過程中，多次將搜索物品湊
    近己身或其他員警之動作，對照員警間之對話，足見員警此
    舉係未聞取物品味道，且員警並未在被告身上多加搜索，亦
    未在查獲卡族笛前先行詢問被告是否有施用大麻，顯見員警
    確實因被告隨身物品散發大麻氣味，使徵其同意而搜索，並
    逐一聞取以確認散發大麻氣味之來源，是原判決險與勘驗所
    見之現場狀況不符。」等為由，指摘原判決不當。然查：原
    審已詳敘其證據方法與待證事實之關係，及何以認定不能證
    明被告陳致惟有持有大麻主觀犯意之理由，而本院對於卷內
    訴訟資料，復已逐一剖析，參互審酌，仍無從獲得被告陳致
    惟有持有第二級毒品犯行之有罪心證，業如上述。本件既不
    能證明被告主觀上預見所持有之上開卡族笛有大麻殘渣，亦
    無證據被告持有大麻且於查獲前曾於我國境內以上開卡族笛
    施用大麻之犯行，基於罪疑惟輕、無罪推定原則，自應為被
    告無罪之諭知。綜上所述，既不能證明被告陳致惟涉有上揭
    檢察官所指之持有第二級毒品犯行，自難率以該罪相繩，檢
    察官未提新事證之上訴，尚難採信。是檢察官之上訴為無理
    由，應予駁回。
據上論斷，應依刑事訴訟法第368 條，判決如主文。
本案經檢察官吳文琦偵查起訴，檢察官許智評提起上訴，檢察官
謝宗甫到庭執行職務。
中    華    民    國    109   年    3     月    11    日
                  刑事第十七庭  審判長法  官  鄭水銓 
                                      法  官  鍾雅蘭
                                      法  官  黃雅芬
以上正本證明與原本無異。
不得上訴。
                                      書記官  鄭雅云
中    華    民    國    109   年    3     月    11    日